【裁判字號】    97,訴,771
【裁判日期】    971016
【裁判案由】    返還不當得利
【裁判全文】
臺灣高雄地方法院民事判決               97年度訴字第771號
原      告  丙○○
被      告  乙○○
當事人間返還不當得利事件，本院於民國97年8月28日言詞辯論
終結，判決如下：
    主  文
被告應給付原告新台幣捌拾萬元及自民國九十七年三月十一日起
至清償日止，按年息百分之五計算之利息。
原告其餘之訴駁回。
訴訟費用由被告負擔。
    事實及理由
一、本件原告經合法通知，未於言詞辯論期日到場，核無民事訴
    訟法第386 條所列各款情形，爰依被告之聲請，由其一造辯
    論而為判決。
二、按訴狀送達後，原告不得將原訴變更或追加他訴，但擴張或
    減縮應受判決事項之聲明者，不在此限，民事訴訟法第255
    條第1 項第3 款定有明文。原告起訴時，原係請求被告給付
    新台幣（下同）80萬元及自民國91年11月19日起至清償日止
    ，按年息百分之5 計算之遲延利息。嗣於訴狀送達後，原告
    依同一之原因事實及請求權基礎，變更其請求遲延利息之起
    算日並聲明：被告應給付原告80萬元及92年4 月28日起至清
    償日止，按年息百分之5 計算之利息。原告上開訴之變更，
    核屬減縮應受判決事項之聲明，合於上開規定，應予准許。
三、原告未於言詞辯論期日到庭，惟其於準備程序中主張：兩造
    為夫妻，被告未經原告同意，於89年11月間，以贈與為原因
    ，將坐落高雄市鎮一小段14 12 地號土地暨其上
    5012建號（門牌號碼為高雄市○○區○○街28號）建物（下
    稱系爭房地）移轉登記予原告。嗣於91年11月19日，因上開
    房地擔保借款無法如期繳納本息將被拍賣，被告脅迫原告簽
    發面額600 萬元之本票，經訴外人蔡文星、丁○○夫妻之介
    紹，而持上開本票向訴外人翁榮輝借款60 0萬元，翁榮輝乃
    匯款520 萬元用以清償系爭房地之借款債務，其餘80萬元則
    交予原告，惟被告於92年4 月28日強行將原告取得之借款80
    萬元取走，事後亦未清償該筆款項，任令原告背負此筆債務
    ，爰依不當得利之法律關係，提起本訴，並聲明：被告應給
    付原告80萬元及自92年4 月28日起至清償日止，按年息百分
    之5 計算之利息。
四、被告則以：當初係經原告同意，始將系爭房地移轉登記予原
    告，且系爭房地擔保之借款債務並未變更借款人，對原告權
    益不生影響。被告於91年間銀行聲請拍賣系爭房地時，已覓
    得買主，談好出售價格為580 萬元，嗣因蔡文星夫婦願以較
    高之價格買受，乃將系爭房地出售予蔡文星，並辦妥移轉登
    記，蔡文星所給付之買賣價款全用以支付系爭房地之貸款，
    被告未拿取分文等語，資為抗辯，並聲明：原告之訴駁回。
五、兩造不爭執事實：
  (一)兩造為夫妻，被告於89年11月間，以贈與為原因，將系爭房
    地移轉登記予原告。
  (二)蔡文星於91年11月19日，分別匯款500 萬元、16萬8,744 元
    至被告申設之華南商業銀行小港分行帳戶內。
六、原告主張被告於91年11月19日，因系爭房地擔保借款將被拍
    賣，脅迫原告簽發面額600 萬元之本票，經訴外人蔡文星、
    丁○○夫妻之介紹，而持上開本票向翁榮輝借款600 萬元，
    翁榮輝匯款520 萬元用以清償系爭房地之抵押借款，並交付
    80萬元予原告，詎被告竟將原告收受之借款80萬元強行取走
    等情，爰依不當得利法律關係請求被告返還，惟被告否認之
    ，並以前揭情詞為辯。是本件之爭點為：被告是否將原告取
    得之借款80萬元強行取走？如是，原告依據不當得利請求被
    告返還返80萬元有無理由？
  (一)按當事人主張有利於己之事實者，就其事實有舉證之責任，
    民事訴訟法第277 條定有明文。又按原告對於自己主張之事
    實已盡證明之責後，被告對其主張於抗辯之事實，並無確實
    證明方法或僅以空言爭執者，當然認定其抗辯事實之非真正
    ，而應為被告不利益之裁判；另各當事人就其所主張有利於
    己之事實，均應負舉證之責，故一方已有適當之證明者，相
    對人欲否認其主張，即不得不更舉反證（最高法院18年度上
    字第1679號、19年度上字第2345號判例參照）。
  (二)證人丁○○到庭證述：91年11月19日被告載原告至其住處欲
    向其借款，因為其並無資金，故介紹兩造向翁榮輝借款600
    萬元，翁榮輝即借用蔡文星之帳戶分別匯款500 萬元、16萬
    8,744 元至被告帳戶，另由其於92年4 月28日將現金80萬元
    交付兩造等語（本院卷129 頁），另有原告提出其簽發之本
    票影本1 紙（發票日97年11月19日、金額600 萬元）在卷可
    佐（本院卷第23頁）。被告雖辯稱匯款至被告帳戶之款項係
    買賣系爭房地之價款云云，惟其未舉證證明之，自不足採。
    原告主張其簽發本票借款600 萬元，並收受80萬元現金之事
    實，應可認定。
  (三)證人甲○○亦證述：92年4 月28日確實目睹被告取走用透明
    塑膠袋裝的現金等語（本院卷第130 頁）。原告主張被告強
    行將原告收受之借款80萬元取走之事實，並非無據。此部分
    事實，應可認定。
  (四)按無法律上之原因而受利益，致他人受損害者，應返還其利
    益。雖有法律上之原因，而其後已不存在者，亦同，民法第
    179 條定有明文。原告取得之借款80萬元，遭被告強行取走
    ，被告自屬無法律上原因而受有利益，致原告受有損害，依
    前述規定，原告請求被告返還80萬元之利益，即有理由。
七、綜上，原告依據不當得利法律關係請求被告返還80萬元，為
    有理由。另按給付無確定期限者，債務人於債權人得請求給
    付時，經其催告而未為給付，自受催告時起，負遲延責任，
    為民法第229 條第2 項前段所明定。原告對被告之不當得利
    請求權，係屬無確定期限之給付，故被告就上開給付應自受
    催告時起負遲延責任，亦即自起訴狀繕本送達翌日（即97年
    3 月11日）起計算遲延利息。是以，原告請求被告給付原告
    80萬元及自97年3 月11日起至清償日止，按年息百分之5 計
    算之利息，為有理由，應予准許。逾此部分之請求，則無理
    由，應予駁回。
八、據上論結，本件原告之訴為一部有理由、一部無理由，依民
    事訴訟法第385 條第1 項、第79條，判決如主文。
中    華    民    國    97    年    10    月    16    日
                  民事第一庭    審判長法  官  朱玲瑤
                                      法  官  劉惠娟
                                      法  官  陳宛榆
正本係照原本作成。
如不服本判決，應於送達後20日內，向本院提出上訴狀並表明上
訴理由，如於本判決宣示後送達前提起上訴者，應於判決送達後
10日內補提上訴理由書（須附繕本）。
中    華    民    國    97    年    10    月    16    日
                                      書記官  曹德英


司法院資訊處製作；財團法人民間司法改革基金會備份。
